【裁判字號】    92,上訴,123
【裁判日期】    920417
【裁判案由】    妨害自由
【裁判全文】
臺灣高等法院臺南分院刑事判決              九十二年度上訴字第一二三號    Ｇ
      上  訴  人
      即  被  告  戊  ○  ○
      選任辯護人  林  俊  生
右上訴人因妨害自由案件，不服中華民國九十一年十二月十一日臺灣台南地方法院九
十一年度易字第一一八六號第一審判決（起訴案號：臺灣台南地方法院檢察署九十一
年度偵字第七一一九號），提起上訴，本院判決如左：
      主      文
上訴駁回。
      事      實
一、戊○○係龍行四海企業社負責人，於民國（下同）八十九年間，因賭博案件，經
    台灣台中地方法院於八十九年四月十三日，判處有期徒刑三月確定，並八十九年
    八月十五日易科罰金執行完畢，猶不知悔改。因不滿職員庚○○離職另組公司，
    亟欲找機會，以庚○○離職為由，向庚○○索取賠償。嗣於九十一年四月九日晚
    上，庚○○邀乙○○、葉岳龍，至台南市「翰林茶坊」商議合資開設公司事宜。
    其間，於九十一年四月九日晚上十時許，庚○○致電辛○○，要求辛○○，至「
    翰林茶坊」共聚，辛○○聞訊，於九十一年四月九日晚上十時卅分許，又致電邀
    廖耿嶙前來會合。此事為戊○○知悉，遂差綽號「小馬」甲○○與丁○○二人，
    至「翰林茶坊」，要求庚○○、乙○○、葉岳龍三人，至台南市○○路○段五三
    號九樓之二「龍行四海企業社」商談。乙○○、葉岳龍二人，自願與甲○○、丁○○二人前往。另辛○○則自行搭車返家，後因掛念此事，亦前往「龍行四海企
    業社」。庚○○與廖耿嶙，則在外逗留，未立即前往。乙○○於九十一年四月九
    日晚上十一時廿分許，抵達「龍行四海企業社」，丁○○即將乙○○，帶至辦公
    室毆打（傷害未據告訴），另甲○○要求乙○○，撥打電話叫庚○○至「龍行四
    海企業社」，戊○○亦以他人行動電話，聯絡庚○○，要求庚○○立即到「龍行
    四海企業社」。
二、庚○○與廖耿嶙，於九十一年四月九日晚上十二時許，抵達戊○○所營龍行四海
    企業社，發現己○○、丙○○、辛○○及其他不詳成年男子，共約十至廿餘人，
    均已在「龍行四海企業社」，戊○○即向庚○○表示：欲離職應賠償公司培養學
    員損失等語，庚○○不從，戊○○遂與綽號「欽仔」不詳成年男子，共同基於恐
    嚇、強制及妨害自由犯意聯絡，推由戊○○以危害生命安全之事，對庚○○恫稱
    ：「有錢跟別人開店，沒錢還我，今天若不處理給我，我會讓你死得很難看，叫
    人把你打死，讓你走不出門口」等語，致庚○○心生畏懼，不敢逃離，且遭戊○○限制行動自由。綽號「欽仔」不詳成年男子，繼以拳頭，毆打庚○○胸、腹部
    （後因庚○○墜樓，無法確知庚○○遭「欽仔」毆打有無成傷），強制庚○○在
    戊○○所提供本票簽名，庚○○仍拒簽本票，且以腹痛為由，遁入廁所，經無犯
    意聯絡廖育德、丙○○，攙扶如廁。庚○○因遭戊○○及「欽仔」限制行動自由
    ，無法自大門離開，但畏懼再遭不法侵害，亟欲脫逃戊○○及「欽仔」掌控，乃
    於九十一年四月十日凌晨零時五十三分許，利用如廁時，將廁所反鎖，再以身上
    衣服綁在九樓百葉窗，擬垂吊至八樓逃逸。詎百葉窗無法承受身體重量，庚○○
    乃於九十一年四月十日凌晨零時五十五分許，自台南市○○路○段五三號九樓墜
    下，當場壓毀停在樓下ＳＸ─二一八八號小客車車頂，致受有額頭撕裂傷十公分
    、左臉撕裂傷五公分、右膝撕裂傷四公分、左下肢撕裂傷八公分、右上臂撕裂傷
    十二公分、右臂動脈及基靜脈斷裂、右胸腹部擦傷等傷害。庚○○先後遭戊○○及欽仔共同剝奪行動自由，近一小時。
三、案經台南市警察局第五分局報請台灣台南地方法院檢察署檢察官偵查起訴。
    理      由
一、訊據上訴人即被告戊○○供承告訴人庚○○於右揭時地，遭人毆打，又自窗外墜
    樓，且壓毀停在地面小客車等情。然否認有右揭犯行，辯稱：伊經甲○○聯絡，
    始至公司，但甲○○未告知欲處理何事；又案發當日，雖有數人毆打庚○○，但
    伊未毆打庚○○，更無出言恐嚇云云。惟查：
  (一)【被告戊○○犯罪動機】
  (1)告訴人庚○○於警訊及本院供稱：我原屬被告公司員工，在公司打雜，工作約三
    月後擬離職，但被告說我是他員工，他將我訓練完畢，怕我離職後，再開同性質
    公司競爭等語（詳本院上訴卷五七、五八頁），核與目擊證人乙○○於警訊供稱
    ：我及葉岳龍是自願與甲○○、丁○○，一同前往「龍行四海企業社」，在未到
    公司前，甲○○以電話與被告聯絡，被告表示，先帶渠等到公司再講，聽說甲○○為公司股東，且被告不滿我們另開公司，故要庚○○賠償廿萬元，要我賠十萬
    元等語（詳警卷六、八頁）。證人甲○○於警訊供證：因乙○○及丁○○，無被
    告電話號碼，遂要我打電話給被告，並轉達到公司商談退費事宜，被告便說到公
    司再講等語相符（詳警卷十三頁）。如此觀之，被告係因不滿離職員工庚○○、
    乙○○欲另組公司，趁渠等與證人乙○○、葉岳龍，在翰林茶坊討論合資事宜時
    ，差證人甲○○、丁○○，藉口欲與告訴人庚○○等人，商談公事，要求告訴人
    庚○○、證人乙○○、葉岳龍前往「龍行四海企業社」。又被告看見庚○○未與
    乙○○等人同來「龍行四海企業社」，乃再三催促庚○○，盡快前來企業社，堪
    見被告顯欲藉眾人勢力，要求庚○○賠償離職金。是被告為本件犯行，確有犯罪
    動機存在，應可確認。
  (2)被告主動打電話給告訴人庚○○，要求庚○○至公司等情，已據告訴人庚○○於
    本院指稱：案發當天，乙○○打電話給我，說話怪怪的，從其談話中，有透露我
    ，不要過去的訊息；但後來被告用別人手機，打二、三通電話給我，要我過去公
    司，他說有事情，要找我商量，叫我不要那麼快離開公司等語（詳本院上訴卷五
    八、五九頁），並經證人辛○○於本院供證：乙○○有打電話，被告也有打電話
    ，因乙○○打電話時，庚○○沒過來，故被告才又打電話給庚○○等語（詳本院
    上訴卷六七頁）。證人廖育德於本院供稱：有人叫乙○○打電話給庚○○，要求
    庚○○到公司；當天我下班後，被告叫我過去公司，他在電話中說「小馬」要到
    公司談事情，要我過去幫忙瞭解等語（詳本院上訴卷卅五至卅七頁）。證人甲○○於本院證稱：被告及庚○○我均認識，我未在戊○○公司任職；當被告叫我過
    去他公司時，我有看到庚○○等語相符（詳本院上訴卷六十至六二頁）。是告訴
    人庚○○前往被告公司目的，係欲與被告商談公事。然證人甲○○，非龍行四海
    企業社員工，事理上，自無可能主動邀請離職員工庚○○，至龍行四海企業社，
    而由非員工與離職員工商談解決龍行四海企業社內部事宜。此外，被告打電話給
    甲○○等人時，僅言及「至公司再說」等語，未具體說明處理何事。證人甲○○
    、廖育德、丙○○等人，應與被告自無犯意聯絡。益徵本件事件過程，均在被告
    計畫掌控中，被告於本件乃具有主導地位者，殆可確認。被告辯稱：係甲○○通
    知伊過去公司，伊未撥電話要求庚○○至公司云云（詳本院上訴卷五八頁），要
    非可採。
  (二)【告訴人指訴及證人供述】：
  1.告訴人「庚○○」於警訊及本院供訴：我到公司後，被告向我說，在場都是他的
    人，若不想與乙○○遭毆打，待會兒他們叫我做什麼，我要就範，隨即被告及他
    的朋友，便逼我開十萬元本票，被告說開本票，是要賠償他公司損失，我不願意
    開，被告便對我說：「你有錢跟別人開店，沒錢還我，今天你若不處理給我，我
    會讓你死得很難看，叫人把你打死，讓你走不出門口」等語；後來我佯稱不舒服
    去廁所，再從廁所跳窗逃走，所以沒開本票等語（詳警卷四頁、本院上訴卷五七
    、五八頁）。
  2.證人「乙○○」於警訊供稱：甲○○要我與庚○○到公司，商談解決賠償公司培
    養學員損失，並要庚○○賠償廿萬元，庚○○不從即遭毆打，而我則被丁○○帶
    至另間辦公室毆打，故未見庚○○被毆打及墜樓過程等語（詳警卷六頁）。
  3.證人丁○○於警訊及本院證稱：庚○○是我們去後，他才來的；我與庚○○在四
    海企業社內不同地方，所以我未看見本票；後來我從辦公室出來，聽到被告對庚○○說：你在公司吃的用的，均是公司給你的，你作這種「背骨」的事，你有錢
    和別人開店，沒錢還我，今天你若不處理給我，我會讓你死的很難看等語（詳警
    卷十頁、本院上訴卷六九頁）。
  4.證人廖耿嶙於警訊證稱：當天我與庚○○到公司後，庚○○被留在大廳，其中有
    人問庚○○錢的事情，應如何處理，甲○○接著問話，因公司無膠帶，有人便拿
    黑色垃圾袋，另有人衝出來毆打庚○○，經辛○○出面阻擋，庚○○便坐下繼續
    談，談不攏後又有人衝出來打庚○○，然後有人拿本票要庚○○簽，但他沒有簽
    ，後來庚○○要上廁所時，由廖育德、丙○○扶進去，庚○○將廁所反鎖，不久
    便聽到墜樓聲音等語（詳警卷十六至十七頁）。
  5.證人辛○○於警訊及本院證稱：被害人到達時，戊○○先叫人將門關上，並叫庚○○坐下，有三個體格很好的人打庚○○。在打完後，戊○○對被害人說：有錢
    開公司，沒錢還給我，今天的事情，要給我一個交代，不然我就讓你，走不出這
    個門，叫人把你打死，因庚○○沒有錢，所以被告要庚○○開本票等語（詳警卷
    廿五頁、本院上訴卷六六至六七頁）。
  6.證人廖育德於警訊證稱：我回到公司不久，乙○○與甲○○及約廿餘人回到公司
    ，綽號「欽仔」，也是由甲○○帶來的，我未在乙○○遭人毆打的現場，但乙○○後來打電話給庚○○，要庚○○到公司來，庚○○到公司不久後，就遭人毆打
    ，庚○○稱要上廁所，我與丙○○便扶他到廁所，約一、二分鐘後，就聽到墜樓
    聲音等語（詳警卷十八頁），復有奇美醫院九十一年四月十七日診斷證明書在卷
    可參（詳警卷廿七頁）。
  7.綜上各情，被告於告訴人庚○○到達公司後，即表示告訴人庚○○應賠償其離職
    所生損失，復以言詞恫嚇告訴人，繼由綽號「欽仔」不詳成年男子，出拳毆打庚○○胸、腹部，以此強暴脅迫方法，強制庚○○簽本票，庚○○遭此不法侵害，
    心中應極度畏懼，而公司大廳又有被告及「欽仔」等候，告訴人庚○○顯無從自
    大門離開，情急下從九樓垂吊逃逸，其行動自由要已遭到剝奪，至為灼然。準此
    告訴人指被告與「欽仔」有前述恐嚇、強制未遂及妨害自由犯行，核非無據。
  (三)綜上所述，被告右揭犯行，事證已明，堪以認定。
二、查被告戊○○夥同綽號「欽仔」成年男子，基於犯意聯絡，限制告訴人庚○○行
    動自由，由被告戊○○出言，恫嚇告訴人庚○○，繼由「欽仔」毆打告訴人庚○○胸、腹部，以此強暴脅迫方法，強制告訴人庚○○簽立本票。核其所為，係犯
    刑法第三百零二條第一項剝奪他人行動自由罪。被告與綽號「欽仔」成年男子，
    對於上開犯行，彼此間有犯意聯絡及行為分擔，應依刑法第廿八條規定，論以共
    同正犯。又被告於妨害自由行為過程中，由共同正犯「欽仔」強制告訴人庚○○
    在本票簽名，該強制行為，為低度行為，應為剝奪行動自由高度行為所吸收（最
    高法院廿九年度台上字第二三五九號判例參照）。又被告於妨害自由行為繼續中
    ，對被害人施以恐嚇，此部分行為，雖合於刑法第三百零五條恐嚇危害安全罪，
    仍應視為剝奪行動自由行為部分行為，不另論罪，附此說明（最高法院七十四年
    度台上字第三四○四號判例參照）。公訴人認被告係犯刑法第三百零四條第二項
    、第一項強制未遂罪，起訴法條，容有未洽，應予變更。又被告於八十九年間，
    因賭博案件，經台灣台中地方法院於八十九年四月十三日，判處有期徒刑三月確
    定，甫於八十九年八月十五日易科罰金執行完畢，有臺灣高等法院被告全國前案
    紀錄表在卷可稽。茲被告於有期徒刑執行完畢後，五年內，再犯本件有期徒刑以
    上之罪，為累犯，應依刑法第四十七條規定，加重其刑。
三、原審以被告戊○○罪證明確，因予適用刑法第廿八條、第三百零二條第一項、第
    四十七條，罰金罰鍰提高標準條例第一條前段規定，併審酌被告因不滿告訴人庚○○另組同性質公司競爭，乃藉告訴人離職名義，向告訴人索取高額賠償，且被
    告與告訴人迄今仍未和解，被告犯後猶否認犯行，暨被告犯罪動機、目的、手段
    、所生危害與犯後態度等一切情狀，量處被告有期徒刑七月，以資懲儆。本院經
    核，原判決認事用法，均無不當，量刑亦稱妥適。被告上訴意旨，否認犯行，為
    無理由，應予駁回。
據上論斷，應依刑事訴訟法第三百六十八條，判決如主文。
本案經檢察官楊治宇到庭執行職務。
中    華    民    國      九十二      年      四      月      十七      日
                                  臺灣高等法院臺南分院刑事第七庭
                                      審判長法官  茆    臺    雲
                                            法官  許    進    國
                                            法官  董    武    全
右正本證明與原本無異。
如不服本判決，應於判決送達後十日內向本院提出上訴狀，其未敘述理由者並應於提
出上訴狀後十日內向本院補提理由書（應附繕本)。
                                      法院書記官  黃    全    忠
中    華    民    國      九十二      年      四      月      十八      日
附錄法條：
刑法第三百零二條第一項：
私行拘禁或以其他非法方法，剝奪人之行動自由者，處五年以下有期徒刑、拘役或三
百元以下罰金。


司法院資訊處製作；財團法人民間司法改革基金會備份。
